【裁判字號】    88,重上,125
【裁判日期】    890307
【裁判案由】    損害賠償
【裁判全文】
台灣高等法院民事判決            八十八年度重上字第一二五號
      上  訴  人  乙○○
      訴訟代理人  呂偉誠律師
                  劉緒倫律師
      被上訴人    甲○○      原住台北市○○區○○路三段七五巷二五九號
                              .
                  朕偉投資開發股份有限公司  設台北市○○○路○段八八號二十
                              .
      法定代理人  劉方彪      原住台北市○○路○段四八八號
                              .
右當事人間請求損害賠償事件，上訴人對於中華民國八十七年十二月三十日臺灣士林
地方法院八十七年度重訴字第五九號第一審判決提起上訴，本院判決如左：
    主    文
上訴駁回。
第二審訴訟費用由上訴人負擔。
    事    實
甲、上訴人方面：
一、聲明：
  (一)先位聲明：
   (1)原判決廢棄。
   (2)被上訴人應連帶給付上訴人新台幣 (下同)七千四百七十五萬元，並自起訴狀繕
     本送達翌日起至清償日止，按年息百分之五計算之利息。
   (3)第一、二審訴訟費用由被上訴人負擔。
   (4)上訴人願供擔保，請准宣告假執行。
  (二)備位聲明：
   (1)原判決廢棄。
   (2)被上訴人甲○○應給付被上訴人朕偉投資開發股份有限公司 (下稱朕偉公司)七
     千四百七十五萬元，並由上訴人代位受領。
   (3)第一、二審訴訟費用由被上訴人負擔。
   (4)上訴人願供擔保，請准宣告假執行。
二、陳述：除與原判決記載相同者，予以引用外，補稱：
  (一)查被上訴人朕偉公司投資人本可自由轉讓股票，至於上訴人所提出九十份讓渡書
    ，係當時朕偉公司所用之格式，上訴人直接取用，其上並無轉售價額乙欄，況且
    上訴人乃長期零星個別購得，故受讓金額，已無從提出相關證據。又讓渡書之日
    期欄受讓當時時疏未填上，事隔多年，數量甚多，已無法記起每張正確受讓日期
    ，上訴人在原審據實陳述。若上訴人持有之讓渡書有虛偽不實，已填日期以杜爭
    議，再者若上訴人持有憑證非受讓而來，則上訴人又從何取得本件之投資憑證及
    讓渡書？原審判決指未載受讓日期及價格認上訴人主張受讓事實之不實在，認事
    用法顯有違誤。
  (二)前開投資憑證係表彰投資人投資行為權利之證明，而讓渡書係證明雙方有讓渡之
    事實，依社會交易常情，上訴人購得之權利，必然包括原投資人依據其投資行為
    所得主張之全部權利，豈有上訴人受讓取得投資權益而原投資人仍保有侵權行為
    損害賠償請求權之理？原審判決曲解當事人真意，推論雙方讓渡契約未及於侵權
    行為債權，違反通常事理及經驗法則。
  (三)朕偉公司因政府強力取締違法吸金公司，自七十八年起通知投資人持原有投資憑
    證換發其所印製之澳門賽馬有限公司股票，目的在於隱匿其違法吸金證據，並不
    影響或變更投資人原有投資權益。故朕偉公司於收回原投資憑證換發澳門賽馬公
    司股票時，於每張舊股票背面蓋有：「茲保證本股票值新台幣十五萬元，連帶保
    證責任：朕偉投資開發股份有限公司，董事長劉方彪」，嗣後發放新股票時在並
    在舊股票上截角，且加蓋：「本單限朕偉公司資產於法院分配用」，顯示朕偉公
    司讓投資人仍持有舊股票之用意，即在彰顯投資人對朕偉公司原投資權益仍然存
    在。
  (四)原審判決認上訴人備位聲明主張代位上訴人朕偉公司請求被上訴人甲○○返還者
    應為原信託財產而非財產價額云云。惟按「信託關係，因信託行為所定事由發生
    或因信託目的已完成或不能完成而消滅」信託法第六十二條定有明文，查被上訴
    人甲○○名下不動產確屬投資人所有，惟信託登記於被上訴人甲○○名下，而被
    上訴人甲○○名下台北市○○區○○段五小段六地號土地暨建物，前經拍賣且已
    由第三人拍定，依前揭規定，被上訴人朕偉公司與被上訴人甲○○間之信託關係
    顯因信託物遭拍賣，致信託目的無法完成，被上訴人間之信託關係已因信託目的
    不能完成而當然終止，無待為終止之通知，又前開信託物既經強制執行拍賣完畢
    ，被上訴人甲○○自無法返還信託物原物，故被上訴人朕偉公司自有向被上訴人
    甲○○請求返還執行拍賣所得價金之權利，但上訴人朕偉公司己倒閉，即有怠於
    行使權利之事實，上訴人自得依民法第二百四十二條規定，代位上訴人朕偉公司
    向被上訴人甲○○請求，並代位受領。
  (五)本件上訴人對於所主張受讓系爭投資權利之事實己提出憑證，盡必要之舉證責任
    ，且被上訴人從未到庭或以書狀否認，原審法院違反辯論主義及處分權主義之精
    神代被上訴人提出否認抗辯，其推論又違反事實及經驗法則，顯屬違法不當。
三、證據：除援用第一審所提證據外，補提(一)最高法院判例要旨乙則暨判決要旨二則
    、(二)被上訴人甲○○入出境資料乙件、(三)戶籍謄本二件、(四)公司變更登記事項卡
    乙件為證。
乙、被上訴人方面：
    被上訴人未於言詞辯論期日到場，亦未提出任何書狀作何聲明或陳述。
    理    由
一、本件被上訴人未於言詞辯論期日到場，核無民事訴訟法第三百八十六條各款所列
    情形，爰依上訴人之聲請，由其一造辯論而為判決。
二、上訴人起訴主張：被上訴人共同於七十七年間以朕偉公司名義向社會大眾吸收資
    金，騙稱朕偉公司及澳門賽馬會等事業體，均為合法經營且獲利甚豐，並發給投
    資人朕偉公司資金憑證及澳門賽馬有限公司股票，由於被上訴人甲○○係被上訴
    人朕偉公司實際負責執行業務之人，並由被上訴人甲○○簽具承諾書，承諾對上
    開債務負保證責任。而上訴人自原投資人沈雪寶等人處受讓被上訴人朕偉公司所
    發給朕偉公司資金憑證及澳門賽馬有限公司股票，由沈雪寶等人轉讓與對被上訴
    人朕偉公司之一切權利。因被上訴人所為已違反銀行法第二十九條第一項規定，
    乃故意詐騙上訴人，事後資金去向不明，致上訴人受有鉅額損害，顯係共同不法
    侵害上訴人之權利，亦有違反保護他人法律之情形，上訴人自得依民法第一百八
    十四條第一項前段、第二項、第一百八十五條第一項、第七百三十九條規定及上
    開保證書，請求被上訴人負連帶賠償責任。倘上訴人主張之侵權行為不能成立，
    因朕偉公司與上訴人間之投資契約違反銀行法之相關規定，上訴人以起訴狀繕本
    送達做為解除契約之通知，被上訴人朕偉公司應於契約解除後負回復原狀之義務
    ，又上訴人與被上訴人朕偉公司間之投資契約因違反銀行法之規定而無效，被上
    訴人朕偉公司收受上訴人之資金並無法律上原因而受利益，致上訴人受有損害，
    上訴人亦可依民法第一百七十九條不當得利之法律關係請求被上訴人朕偉公司返
    還上訴人之投資金額，而被上訴人甲○○應依所簽具之保證書，依民法第七百三
    十九條規定，負保證責任，故仍應連帶償還。
三、上訴人主張投資人沈雪寶等人受朕偉公司違反銀行法吸金之詐欺而受有損害，上
    訴人嗣受讓被上訴人朕偉公司所發給之朕偉公司資金憑證及澳門賽馬有限公司股
    票，讓與人已將其對被上訴人朕偉公司及被上訴人朕偉公司資產受託人之一切權
    利一併讓與上訴人等情，雖據上訴人提出資金憑證、股票、保證書、判決書、公
    告、委託聲明啟事、協議書、同意書、讓渡書、現金支出日報表 (以上均為影本
    ) 等件為證，且被上訴人並未到庭或提出任何書狀作何聲明或陳述，惟上訴人就
    其主張之事實，仍應依民事訴訟法第二百七十七條規定負舉證責任。
四、經查，上訴人提出之被上訴人朕偉公司資金憑證僅記載戶號，澳門賽馬有限公司
    股票則記載持有人為朕偉公司，均未記載投資人姓名。而上訴人提出之讓渡書影
    本九十張雖記載將讓渡人持有之澳門賽馬會股票、被上訴人朕偉公司資金憑證讓
    渡與上訴人，惟讓渡書上卻未記載重要事項之讓渡時間及金額，其內容之真實性
    ，已有可疑。上訴人復未提出任何證據證明讓渡書上記載之讓渡人即為原投資人
    ，有債權讓與之權限。又上訴人在原審準備程序時陳明：「轉讓是投資人私下轉
    讓，互相之間不認識，無法找出原轉讓人，我們提不出轉讓之證據，讓渡之時間
    也不知，也無轉讓之資料。我們提不出其他證據，目前是如此之證據。」（見原
    審八十七年十月二十九日準備程序筆錄）。苟上訴人確有受讓情事，以上訴人受
    讓債權達七千四百七十五萬元之鉅，讓渡人有九十人之多，竟無法提出讓渡時間
    、金額、對象及支付讓渡款項之具體事證，尤屬難信。況上訴人於起訴之初係主
    張其即為原始投資人，受被上訴人詐騙而投資，及自因所提出被上訴人朕偉公司
    資金憑證上記載戶號不同，經原審詰問後方改稱係讓渡而來，前後不一。況且依
    上訴人之主張其所提出之出資憑證已換取澳門賽馬公司股票，既已繳回資金憑證
    ，顯見縱原投資人亦無資金憑證之權利得以轉讓無疑，上訴人仍持資金憑證主張
    原投資人轉讓權利，顯難憑採。再依上訴人之主張原投資人以資金憑證換得之澳
    門賽馬公司之股票係股東朕偉公司之名義，嗣經澳門賽馬公司出具同意書，同意
    以該股東朕偉公司名義之股票，換發投資人個人名義之澳門賽馬公司新股票，並
    經朕偉公司同意舊股票不收回，原投資人之舊股票均已經換發新股票，經朕偉公
    司蓋章云云，是依上訴人之主張，投資人行使權利必需同時提出朕偉公司名義之
    舊股票及投資人個人名義換發之新股票，始足證明係權利人，且可避免權利重複
    行使，而觀上訴人提出之澳門賽馬公司之股票影本均仍為朕偉公司名義，並未提
    出投資人個人名義之新股票。是上訴人主張其自原投資人處受讓債權等情，即屬
    無據，不足採信。
五、再按詐欺乃行為人施用詐術，故意欺騙他人，使被害人陷於錯誤進交付財物之行
    為。查依上訴人迄今未能證明朕偉公司係有施用詐術之行為及投資人係基於朕偉
    公司之詐欺陷於錯誤所為之投資，則上訴人對於朕偉公司之詐欺要件行為既未能
    舉證，是原投資人之侵權行為損害賠償請求權即無由成立，上訴人主張其受讓原
    投資人之侵權行為損害賠償請求權云云，亦屬無憑。
六、再查，上訴人主張朕偉公司以投資人之資金所購買大批不動產信託登記與被上訴
    人甲○○，惟上訴人並未提出被上訴人朕偉公司與甲○○間之信託關係存在之確
    切證明。況縱有信託關係，依上所述，上訴人亦未證明其取得原投資人之權利，
    即無從代位被上訴人朕偉公司向甲○○請求償還。
七、綜上所述，上訴人既不能證明其確有自原投資人受讓契約權利或侵權行為損害賠
    償請求權，即無以依被上訴人甲○○所立保證書、朕偉公司所立協議書之法律關
    係請求清償，或依民法第一百八十五條第一項、第一百八十八條第一項、公司法
    第二十三條侵權行為損害賠償請求權之規定，請求連帶損害賠償。又上訴人對被
    上訴人甲○○、朕偉公司並無契約權利可為主張，則被上訴人甲○○、朕偉公司
    對被上訴人亦無不當得利可言。是縱被上訴人朕偉公司甲○○有財產信託關係，
    惟上訴人即未能證明其受讓原投資人之權利，自無權利代位朕偉公司請求被上訴
    人甲○○之交付財產。是上訴人依保證書、協議書、侵權行為損害賠償、不當得
    利返還請求權之法律關係先位聲明請求被上訴人甲○○、朕偉公司連帶給付七千
    四百七十五萬元，並自起訴狀送達翌日起至清償日止，按年息百分之五計算之利
    息，及依代位法律關係備位聲明請求被上訴人甲○○給付朕偉公司七千四百七十
    五萬元，並由原告代位受領，均為無據。
八、從而，上訴人主張本於侵權行為損害賠償請求權、不當得利返還請求權、保證債
    務及代位請求返還信託物之法律關係，請求被上訴人給付，即非正當，不應准許
    ，其假執行之聲請亦失所附麗。原審為上訴人敗訴之判決，及駁回其假執行之聲
    請，並無不合。上訴意旨指摘原判決不當，求予廢棄改判，為無理由，應予駁回
    。
九、本案事證已臻明確，上訴人其餘主張及舉證，與前開結論不生影響，故不予列論
    ，附此敘明。
據上論結，本件上訴為無理由，依民事訴訟法第四百四十九條第一項、第三百八十五
條第一項前段、第七十八條，判決如主文。
中      華      民      國    八十九    年      三      月      七      日
                                臺灣高等法院民事第十五庭
                                      審判長法  官  蘇  永  宜
                                            法  官  蔡    燉
                                            法  官  何  菁  莪
右正本係照原本作成。
如不服本判決，應於收受送達後二十日內向本院提出上訴書狀，其未表明上訴理由者
，應於提出上訴後二十日內向本院補提理由書狀（均須按他造當事人之人數附繕本）
上訴時應提出委任律師或具有律師資格之人之委任狀；委任有律師資格者，另應附具
律師及格證書及釋明委任人與受任人有民事訴訟法第四百六十六條之一第一項但書或
第二項（詳附註）所定關係之釋明文書影本。
中      華      民      國    八十九    年      三      月      九      日
                                            書記官  明  祖  全
附註：
民事訴訟法第四百六十六條之一（第一項、第二項）對於第二審判決上訴，上訴人應
委任律師為訴訟代理人。但上訴人或其法定代理人具有律師資格者，不在此限。
上訴人之配偶、三親等內之血親、二親等內之姻親，或上訴人為法人、中央或地方機
關時，其所屬專任人員具有律師資格並經法院認為適當者，亦得為第三審訴訟代理人
。


司法院資訊處製作；財團法人民間司法改革基金會備份。
